【裁判字號】    97,消債抗,67
【裁判日期】    971023
【裁判案由】    更生事件
【裁判全文】
臺灣臺北地方法院民事裁定            97年度消債抗字第67號
抗  告  人  甲○○
                      段169.
代  理  人  徐豐益律師
上列抗告人因消費者債務清理事件聲請更生，對於中華民國97年
8月1日本院97年度消債更字第260號裁定提起抗告，本院裁定如
下：
    主  文
抗告駁回。
抗告費用由抗告人負擔。
    理  由
一、按債務人對於金融機構因消費借貸、自用住宅借款、信用卡
    或現金卡契約而負債務，在聲請更生或清算前，應提出債權
    人清冊，以書面向最大債權金融機構請求協商債務清償方案
    並表明共同協商之意旨，為本條例第151條第1項所明定。又
    自債務人提出協商請求之翌日起逾三十日不開始協商，或自
    開始協商之翌日起逾九十日協商不成立，債務人得逕向法院
    聲請更生或清算，本條例第153條亦有明文。而本條例所訂
    之前置協商程序，揆其立法意旨無非認債務人對於金融機構
    因前開原因所負欠債務，其法律關係較為單純明確，金融機
    構並已訂有債務協商機制，如能協商成立，債務人不需依本
    條例聲請更生或清算，可疏減法院負擔，有效分配司法資源
    ，並使債務人得自主解決其債務，爰就此部分採行協商前置
    主義。再中華民國銀行公會為使協商前置程序順利並快速進
    行，擬定相關所需文件說明：包括(1)前置協商申請書；(2)身
    分證正反面影本；(3)申請人財產及收支狀況說明書；(4)債權
    人清冊；(5)近2年綜合所得資料清單及最近1個月核發財產資
    料；(6)近3個月薪資證明（如無證明請出具收入切結書）；
    (7)勞工保險投保資料表及明細（如無資料可免提供）。並於
    網路上公告、備妥相關申請表格供債務人下載。經核前開文
    書既屬達成協商所必要審核文件（包含為確認「確為債務人
    本人申請協商」及「可能履行之協商內容」等），且已較債
    務人向法院聲請更生或清算時所應提出及檢附文件簡便，故
    無提出之困難性，並於協商不成立後可挪作聲請更生或清算
    應提出文件之一部；加以承前述，協商前置之立法意旨在疏
    減法院負擔，而責由最大債權銀行介入以求當事人間得自主
    解決債務，各當事人自兼負有最大的誠實協力義務，以形成
    協商成立，而債務人對其財產、所得、收支狀況，本屬知之
    最詳，且對之依法有誠實說明之義務（參照本條例第134條
    、第146條規定），於適當範圍令債務人配合提出相關文件
    及說明，以便最大債權銀行依法律授權調取相關資料後，得
    以相互核實（詳本條例第151條第2項），應符衡平原則。即
    銀行公會所訂前述應檢附文件，雖較法律所規定之內容繁瑣
    ，但有其必要，並易促成協商方案形成。準此，倘最大債權
    銀行依前開規定通知債務人補正，債務人無正當理由，不予
    補正，故意延滯協商程序，自屬有違誠實信用原則。債務人
    於法院裁准消費者債務清理程序開啟前，基於謀求自身經濟
    生活更生之目的，當以積極誠實之態度，配合銀行、法院進
    行各項程序。債務人苟怠於配合銀行之調查，或有不實陳述
    之情形，法院得駁回債務人聲請之作法，乃在證明本條例藉
    由債務人恪遵協力義務之方式，以示債務人確有債務清理之
    誠意，債務人尚不得執此可歸責於己之事由，以脫法方式逕
    援引本條例第153條前段規定主張最大債權銀行逾30日不開
    始協商，逕向法院聲請更生或清算。
二、抗告意旨略以：依本條例第151條第1項規定，協商請求應僅
    須提出書面並檢附債權人清冊，即已達請求最大債權金融機
    構協商之法定要件，銀行要求補件，不啻以自身之見解，增
    加法律所無之限制，有違法律保留原則等語。並聲明：原裁
    定廢棄。
三、經查，本件抗告人前因積欠金融機構借款、信用卡等債務，
    固曾發函最大債權金融機構即第三人萬泰銀行請求協商債務
    ，並提出近一個月金融機構債權人清冊，惟債權人萬泰銀行
    於收受通知後，即於97年4月30日函知債務人補齊相關文件
    ，並於97年5月8日將所需填寫之資料寄予債務人，有債權人
    陳報之文件不齊全通知函及回執在卷可稽。是以，最大債權
    銀行萬泰銀行通知債務人補正申請相關文件，係為促成協商
    方案形成而於適當範圍令債務人配合提出，有其必要性，然
    債務人知悉通知補正之事實後，竟無正當理由絲毫不予理會
    ，故意延滯協商程序，自不得執此可歸責於己之事由，以脫
    法方式逕援引本條例第153條前段規定主張最大債權銀行逾
    30日不開始協商，逕向法院聲請更生或清算。抗告人雖謂：
    依本條例第151條第1項規定，協商請求應僅須提出書面並檢
    附債權人清冊，即已達請求最大債權金融機構協商之法定要
    件云云，然該條項固訂明債務人請求協商時應備之法定程式
    為提出書面及債權人清冊，是自不得謂本件債務人於請求協
    商時不具備法定程式，但並不因此表示債務人在合理範圍內
    無基於誠實信用原則善盡促成協商之協力義務，而得故意使
    本條例第153條所訂之法定要件成就，從而，原審係以債務
    人未盡上開協力義務，故意使協商程序未能進行，而該欠缺
    無法補正（而非以抗告人請求協商時不符法定程式）為由駁
    回抗告人清算之聲請，並無違背法律保留原則，尚無違誤，
    抗告意旨猶執前詞，指摘原裁定不當，求予廢棄另為裁定，
    為無理由，應予駁回。
四、結論：本件抗告為無理由，爰依消費者債務清理條例第11條
    第2項、第15條，民事訴訟法第495條之1第1項、第449條第1
    項、第95條、第78條，裁定如主文。
中    華    民    國    97    年    10    月    23    日
                  民事第二庭審判長法  官  朱漢寶
                                  法  官  黃呈熹
                                  法  官  歐陽漢菁
以上正本係照原本作成
本裁定不得再抗告
中    華    民    國    97    年    10    月    23    日
                                  書記官  王黎輝


司法院資訊處製作；財團法人民間司法改革基金會備份。
